【裁判字號】    98,上訴,2441
【裁判日期】    990128
【裁判案由】    妨害自由等
【裁判全文】
臺灣高等法院刑事判決                98年度上訴字第2441號
上  訴  人
即  被  告  丙○○
選任辯護人  翁方彬律師
            鄭智元律師
            陳敬暐律師
上列上訴人因妨害自由等案件，不服臺灣板橋地方法院97年度訴
字第5060號，中華民國98年4 月16日第一審判決（起訴案號：臺
灣板橋地方法院檢察署97年度偵字第27374 號），提起上訴，及
檢察官移送併案審理（併辦案號：臺灣板橋地方法院檢察署98年
度偵字第3146號、第5954號），本院判決如下：
    主  文
原判決撤銷。
丙○○共同傷害人之身體，處有期徒刑捌月；被訴剝奪行動自由
及恐嚇危害安全部分均無罪。
    事  實
一、丙○○因不滿甲○○欠債不還，竟鳩集姓名年籍不詳之成年
    男子四人（起訴書略載為數人，原判決誤認為二、三十人，
    應予更正），基於傷害人之身體之犯意聯絡，於民國97年 6
    月20日凌晨2 時許（原判決誤載為1、2時許，應予更正），
    在臺北縣三重市○○路○段6號某不知名KTV 店門外（起訴書
    及原判決均誤載為臺北縣三重市○○路○ 段與自強路口附近
    ，應予更正），共同徒手毆打甲○○，致甲○○受有頭皮血
    腫2 處（2×2公分1處、4×3公分1處）、臉部多處擦傷（2×
    1公分處、3×1公分1處）、頸部1×1公分瘀傷、右手腕4×2
    公分瘀傷、左手腕4×2公分瘀傷、右膝2×2公分擦傷、左膝
    5×3公分擦傷、右肩疼痛等傷害。
二、案經甲○○訴由臺北縣政府警察局三重分局報請臺灣板橋地
    方法院檢察署檢察官偵查起訴。
    理  由
甲、有罪部分：
壹、關於證據能力爭執之判斷：
一、被告之辯護人主張告訴人甲○○、證人乙○○等在警詢中所
    為之陳述，屬審判外之陳述，均無證據能力等語。
二、查本院非依憑甲○○、證人乙○○等於警詢中之陳述，認定
    被告共同傷害之犯罪，應毋庸論究渠二人於警詢中陳述之證
    據能力如何。又告訴人甲○○於警詢中以被害人身分提出告
    訴，屬其權利之行使，非以證人身分陳述，亦無審認其證據
    能力之必要，均附此敘明。
貳、實體部分：
一、訊據被告丙○○固供認於上開時、地毆打甲○○成傷之事實
    ，惟否認夥同他人犯之，辯稱僅其一人毆打甲○○云云。經
    查：
  (一)上開甲○○被毆成傷之事實，除其他共犯共同實施之部分外
    ，迭據被告於警詢、偵查、原審及本院審理時坦承不諱，核
    與證人即告訴人甲○○及證人黃振嘉、乙○○等於原審結證
    情節大致相符，且有馬偕紀念醫院診斷證明書存卷可資佐證
    ，應可信實。此外，關於被告毆打甲○○之原因，告訴人甲○○及證人乙○○堅指係為索討賭債，證人黃振嘉亦言及被
    告與告訴人間有債務糾葛，被告則否認設賭取得債權，辯稱
    係告訴人積欠他人賭債無法脫身，經伊承擔部分債務解圍，
    詎告訴人事後避不見面云云，卷內復無其他事證足供釐清被
    告與告訴人間債務糾葛之發生原因，僅可認定丙○○確因不
    滿甲○○欠債不還而動手毆傷告訴人無訛。
  (二)又證人甲○○、黃振嘉等於原審作證時，固一致證述與甲○○發生扭打衝突者有數人，非只有被告一人在場，證人乙○○亦結稱曾見甲○○在上開KTV 店門外遭多人毆打等語。惟
    其人數如何，證人甲○○結稱有二、三十個人（見原審卷第
    77頁），證人黃振嘉則結稱：對方有五、六個人（見原審卷
    第127頁）。證人乙○○亦結稱在上開KTV外，他們五、六個
    人打甲○○等語（見原審卷第68頁）。被告與證人所述，差
    異甚鉅。惟被害人甲○○身體被毆成傷之部位，包含頭、臉
    、頸、肩、雙手、雙膝等部位，遍及全身；然卷內事證卻未
    見被告有何受傷之跡，足以印證證人甲○○、黃振嘉、乙○○等於原審一致結證數人與甲○○發生扭打、或毆打甲○○
    等語不虛，被告就不法腕力之實施，應具有人數上之優勢，
    甚為顯然，甲○○身體所受傷害，絕非被告隻身與甲○○扭
    打所致無疑。參以被害人甲○○於警詢中僅對被告及其他不
    詳姓名男子等合計六人提起告訴之旨（見97年度偵字第2737
    4 號偵查卷第16頁），與證人黃振嘉、乙○○等證述之人數
    相當，依罪疑應為有利於被告認定之原則，應認與被告共犯
    傷害者有四人，亦即與被告合計傷害被害人甲○○者係五人
    。
二、綜上，被告辯稱僅其一人毆打甲○○云云，無非迴護之詞，
    不足採信，本案事證明確，被告共同傷害犯行堪予認定，應
    依法論科。
三、核被告丙○○所為，係犯刑法第277條第1項傷害罪。被告與
    其他姓名年籍不詳之成年男子四人間，有犯意之聯絡及行為
    之分擔，皆為共同正犯。原審以被告事證明確而予論罪科刑
    ，固非無見。第查：本件僅能認定被告偕不詳姓名男子四人
    ，於97年6月20日凌晨2時許，在臺北縣三重市○○路○段6號
    某不知名KTV 店門外，共同徒手毆打甲○○成傷之事實；又
    告訴人甲○○於警詢、偵查均無一語敘及被告之子林琮凱有
    何犯行，於原審結證時，僅謂被告之子在場，伊未與其同車
    云云（見原審卷第85頁至第86頁），案內其他證人復無人證
    稱曾見被告之子林琮凱有何毆打甲○○之行為。原判決遽認
    被告夥同其子林琮凱及姓名年籍不詳之成年男子共約二、三
    十人，共同基於傷害人身體之犯意聯絡，於97年6 月20日凌
    晨1、2 時許，至臺北縣三重市○○路○段與自強路口附近之
    某KTV 酒店外、五股山區、被告在五股工商路之辦公室等處
    ，共同接續毆打甲○○多次，非無未洽。被告上訴辯稱此一
    傷害行為，係其一人所實施，雖無理由，惟原判決既有上揭
    可議之處而無可維持，應由本院將原判決傷害部分撤銷改判
    。爰審酌被告為向告訴人索討債款，竟鳩集姓名年籍不詳之
    成年男子四人，在 KTV店門外之公共場所公然共同毆人成傷
    ，目無法紀，視他人尊嚴及權益如無物，甚為可訾，應嚴予
    非難，兼衡其具國中畢業之智識程度、家境小康（均見警詢
    筆錄人別欄註記），與告訴人之關係、所受刺激、所用手段
    、所生危害、及犯後始終拒絕供出同夥，謊稱係其一人所為
    ，妨礙司法正義之實現，態度難謂良好等一切情狀，量處如
    主文第二項前段所示之刑，資為懲儆。
乙、無罪部分：
一、公訴意旨另略以：丙○○因與甲○○有債務糾紛，除夥同數
    人有上開共同傷害甲○○犯行外，猶基於妨害自由及恐嚇之
    犯意聯絡，於97年6月20日凌晨2時許，為上開共同傷害甲○○犯行後，並以手銬銬住甲○○之雙手，強行拖至車號8191
    -QY號自小客車後座中間，由後座左右2名男子將甲○○頭部
    往下壓，載往台北縣五股鄉山區某處，丙○○並在車輛行進
    中，向甲○○恫嚇稱：「如果再逃，就打斷你的手腳」等語
    ，致甲○○心生畏懼，在該處下車後，仍以手銬銬住甲○○
    ，使其不能自由離去，復承前傷害犯意聯絡，共同接續毆打
    甲○○，再將甲○○強押上車，載往被告位於臺北縣五股鄉
    ○○路99巷13號1 樓之辦公處所，接續共同毆打甲○○，並
    剝奪甲○○之行動自由，因認被告尚涉犯刑法第277條第1項
    傷害、同法第302條第1 項剝奪行動自由及同法第305條恐嚇
    危害安全等罪嫌，請予分論併罰云云。
二、按犯罪事實應依證據認定之，無證據不得認定犯罪事實；不
    能證明被告犯罪者，應諭知無罪之判決，刑事訴訟法第 154
    條第2 項及第301條第1項，分別定有明文。次按認定不利於
    被告之事實，須依積極證據，苟積極證據不足為不利於被告
    事實之認定時，即應為有利於被告之認定，更不必有何有利
    之證據；又事實之認定，應憑證據，如未能發現相當證據，
    或證據不足以證明，自不能以推測或擬制之方法，以為裁判
    基礎；被告否認犯罪事實所持之辯解，縱屬不能成立，仍非
    有積極證據足以證明其犯罪行為，不能遽為有罪之認定。而
    刑事訴訟法上所謂認定犯罪事實之積極證據，係指適合於被
    告犯罪事實之認定之積極證據而言，雖不以直接證據為限，
    間接證據亦包括在內；然而無論直接或間接證據，其為訴訟
    上之證明，須於通常一般之人均不致有所懷疑，而得確信其
    為真實之程度者，始得據為有罪之認定，倘其證明尚未達到
    此一程度，而有合理之懷疑存在時，致使無從形成有罪之確
    信，根據「罪證有疑，利於被告」之證據法則，即不得遽為
    不利被告之認定（最高法院30年上字第816 號、29年上字第
    3105號、30年上字第1831號、40年台上字第86號及76年台上
    字第4986號判例意旨參照）。又告訴人之告訴，係以使被告
    受刑事訴追為目的，是其陳述是否與事實相符，仍應調查其
    他證據以資審認（最高法院52年臺上字第1300號判例參照）
    。
三、訊據被告丙○○堅決否認於上開經論罪科刑之傷害行為外，
    別有其他犯行，辯稱：在上開KTV 之現場，尚有甲○○友人
    阿嘉（即黃振嘉）在場，其詢問我們我們之間發生什麼事情
    ？伊回答說就算是跳票也不必跑，甲○○向其稱有欠伊錢，
    伊約甲○○及阿嘉到附近之85度Ｃ咖啡店那邊坐，順便叫阿
    嘉一起聽聽看，甲○○要怎麼還錢，甲○○說直接到伊辦公
    室協商，阿嘉不去，所以只有伊與甲○○到伊辦公室協商欠
    款處理方式。伊與甲○○在伊辦公室泡茶約10分鐘左右，警
    察就來了等語。公訴人認被告另涉上揭犯行，無非以告訴人
    甲○○、證人乙○○、馬偕紀念醫院診斷證明書、行政院衛
    生署臺北醫院診斷證明書、被告辦公室現場圖、本票影本等
    為其主要論據。
四、經查：
  (一)告訴人甲○○於警詢、偵查、原審及本院就其在上開KTV 外
    遭被告等上銬押往五股山區毆打，再被帶至被告辦公室剝奪
    行動自由，並遭恐嚇等情，固指訴不移，惟其於警詢及偵查
    中乃謂：伊於97年6 月20日2時許，與乙○○欲駕駛H8-6486
    號自小客車離開時，丙○○即夥同20名姓名年籍不詳之男子
    ，分別駕駛8191-QY 號銀色保時捷休旅車、計程車、深色轎
    車共三部突然出現，並把伊團團圍住，其中一名男子拿手銬
    銬住伊左手，並由該男子把伊拉上8191-QY 號銀色保時捷休
    旅車上，然後駕車離開現場前往台北縣五股山區毆打，被告
    並恫稱「如果你再逃，就要讓你斷手斷腳」。伊又被帶往臺
    北縣五股鄉○○路99巷13號控制伊行動，而伊友人乙○○則
    乘亂逃逸。由上開KTV 到臺北縣五股山區之車程約20分鐘，
    伊在五股山區被拉下車，遭丙○○夥同5至6名男子以拳腳相
    向，過程約10至20分鐘，而五股山區至臺北縣五股鄉○○路
    99巷13號約10至20分鐘車程。到了五股工商路處，又被限制
    行動自由約30分鐘。97年6月20日3時許，伊不知道原因，丙○○叫其中一名男子打開伊手上之手銬，並叫伊坐在客廳泡
    茶桌上，過1至2分鐘有2 名新莊分局員警就進來，因伊當時
    非常害怕，現場不敢對員警說出實情，因而要求警方先載伊
    回派出所並送醫云云（見97年度偵字第27374 號偵查卷第12
    頁至第14頁、第40頁）。倘所述無訛，則甲○○於97年6 月
    20日2時許，係欲離開上開KTV時，為被告等強押赴五股山區
    及被告之辦公室，自被押走至為警尋獲間，歷時約70至90分
    鐘，為警尋獲後，因有所忌憚，不敢吐實，遂請警先行帶離
    被告之辦公室就醫。
  (二)證人乙○○於偵查中結稱伊見甲○○被押走，且聞被告問及
    伊何在，伊聽到就趕快離開，打電話給甲○○之兄，叫他趕
    快報警。伊不知道警察如何知悉甲○○被押赴何處，警察以
    電話向甲○○之兄說他們半個小時內給我們消息。大約過10
    多分鐘後，警察就來電說人找到了云云（見97年度偵字第27
    374 號偵查卷第41頁）。於原審則結稱甲○○被帶走後，伊
    馬上告訴甲○○家人，甲○○家人打110 報警云云（見原審
    卷第68頁至第69頁）。於本院尚結證稱：伊於甲○○當晚被
    丙○○等人抓走後，馬上聯絡甲○○之大哥，甲○○之大哥
    馬上打110 報警等語（見本院卷第61頁背面），是依乙○○
    上揭證述，其雖見甲○○遭被告押走，但不知甲○○遭帶往
    何處，其即時將甲○○被押走之事通知甲○○之兄或家人趕
    快報警，渠等馬上報警後約十餘分鐘即聞警尋獲甲○○。甲○○自稱被押走至為警尋獲間，歷時約70至90分鐘；證人乙○○見甲○○被押走，馬上通知甲○○家人趕快報警，甲○○家人旋即報警後十餘分鐘，甲○○即在被告辦公室為警尋
    獲。兩相對照，非無扞格難入之疑，已難遽予信實。
  (三)復次，證人即警員林榮昭就其尋獲甲○○之經過，於原審結
    稱：當天是因為勤務中心通報有男子報案說他弟弟被帶到我
    們轄區○○路42號3 樓及工商路99巷13號這個位置，我們就
    到工商路那個地方按電鈴，屋主開門，我們就看到甲○○跟
    被告在裡面，裡面有一個泡茶桌，被告的小孩也在現場，沒
    有看到什麼特別情形，只是看到被害人臉上傷痕，我們接獲
    通報是說有人被挾持，我們到現場就問當事人是什麼情形，
    還問甲○○是否是被挾持來的，他說不是，我們詢問他臉部
    傷勢怎麼來的，他說是摔倒的，我們感覺他好像在隱瞞什麼
    事情，所以就請他們到派出所瞭解。到派出所後，甲○○說
    他胸口會疼痛，而且堅持是他自己摔倒的，後來我們問他是
    否要幫他叫救護車，他說好，我們就叫救護車帶他到臺北醫
    院救治等語（見原審卷第63頁至第64頁）。證人即警員莊嘉
    訓於原審亦結稱：伊當天服凌晨2時至4時之巡邏勤務，接獲
    勤務中心通報說有人報案，報案人說他弟弟可能在被告之住
    所或辦公室，也把地址詳細說出，所以 110勤務指揮中心要
    求我們要去那二個處所找一下，我們是直接前往被告之辦公
    室，事前未與被告聯絡。伊在被告之辦公室發現甲○○，當
    時被告也在場，當時報案人報案說是限制自由，所以伊在現
    場就問甲○○如何到現場，何時到達，甲○○當時回答他是
    自願到達現場，我們就把甲○○跟被告帶回派出所瞭解，因
    為甲○○向我們稱述前後有矛盾，一下說他是自願坐計程車
    前往，後來又說他是遭被告強行帶走，也不願意配合我們製
    作筆錄，因為甲○○向我們稱述前後有矛盾，一下說他是自
    願坐計程車前往，後來又說他是遭被告強行帶走，也不願意
    配合我們製作筆錄，後來甲○○跟我們說他身體不適要求就
    醫，我們就請救護車及另外一位巡邏員警林榮昭陪同他到醫
    院。當時報案人報案甲○○被強行帶走，後來甲○○跟我們
    說他是自願坐計程車前去，所以我就請他們跟我們回派出所
    ，並不是甲○○主動要求我們帶他回派出所等語（見原審卷
    第57頁至第59頁、第61頁）。足見警察機關接獲協尋告訴人
    之報案，其報案內容已指出告訴人可能所在之處，警察按址
    逕予查訪，除見被告偕其子及帶傷之告訴人在場外，未發現
    告訴人所稱之手銬或其他異常狀況，且告訴人於為警尋獲時
    ，係否認遭人挾持，並表明乃自願至被告辦公室，而與被告
    一併為警帶回派出所接受調查，非其主動請求隨警離開現場
    甚明。殊與告訴人甲○○稱係其主動請求警察將其帶離被告
    之辦公室，及證人乙○○不知告訴人被押往何處，僅通知告
    訴人家人趕快報案等情間鑿枘不入，難以置信。
  (四)矧證人乙○○就其親睹告訴人甲○○遭被告等人上銬帶走之
    經過情形，於原審結稱：伊與甲○○至上開KTV 坐沒有很久
    就有人說要移車，伊就叫伊朋友林建名上去移車，但他上去
    後沒有下來，伊跟甲○○就上去看，從地下室上去，被告跟
    他兒子及另外一個手下就把甲○○抓走，當時現場還有二、
    三十個人，伊就趕快跑到附近一間工廠，爬工廠的欄杆進去
    躲起來看云云（見原審卷第68頁、第70頁）。於本院則結稱
    ：伊當日喝酒所在之KTV ，是在大樓之地下室（地下一樓）
    ，伊所稱之工廠位在與KTV 同一棟大樓之一樓，當晚伊與甲○○從KTV 走出來，到地面一樓時看到丙○○之子林琮凱及
    其手下（伊不認識）要抓甲○○，伊與甲○○見狀就拔腿逃
    跑，伊看到外面有很多人要抓甲○○，就折回地下室之 KTV
    ，從KTV 後門樓梯走上一樓，走到一樓看到有停兩、三輛車
    子，再過去是一道鐵門，鐵門是由白鐵欄杆所組成（當庭繪
    製鐵門之圖樣），伊猜想該處應該是工廠，所以伊在原審就
    稱該處為工廠，後來伊離開該工廠，是KTV 之少爺上來幫伊
    開該工廠鐵門上之小門讓伊離開，該鐵門外就是大馬路，所
    以伊隔著鐵門的欄杆可以看到外面之狀況云云（見本院卷第
    61頁）。而其於本院當庭繪製之鐵門，頂端為山型，欄杆無
    尖刺（見本院卷第66頁）。本院履勘現場結果，與上開 KTV
    同一棟大樓之一樓，並無工廠。證人乙○○所稱工廠位置，
    應為通道，乙○○於本院所稱KTV 後門確可通往上揭通道，
    通道出口亦有鐵門一座，惟該鐵門頂部與地面平行，並設有
    防攀爬之尖刺，製有勘驗筆錄存卷可考（見本院卷第81頁至
    第84頁）。證人乙○○於原審所述情節，與其於本院所述者
    ，判然不合，而現場一樓無工廠，所稱鐵門頂部實與地面平
    行，且設有防攀爬之尖刺，亦與證人乙○○於原審及本院之
    證述齟齬。綜上，證人乙○○關於親睹被告遭人上銬押走之
    證述，顯有前後不一及與事實不符之瑕疵可指。應不能資為
    不利於被告事實認定之依憑。
  (五)證人黃振嘉於原審結稱：當天我們要走的時候，甲○○好像
    有欠人家錢，有跟人扭打，伊不認識對方的人，扭打完之後
    ，甲○○就說要過去跟對方說清楚，伊於勸阻扭打時，甲○○確曾告訴伊，他要去與對方說清楚。當天伊未見現場出現
    手銬、手槍等語（見原審卷第126頁背面、第128頁）。核與
    被告所辯，及告訴人甲○○於原審結稱在KTV 外，黃振嘉曾
    向被告說有事情大家可以講，不用這樣子等語（見原審卷第
    78頁），尚無不合，足徵被告所辯非虛。又告訴人甲○○既
    與被告間有債務糾葛、且確曾進出被告之辦公室，其被毆成
    傷之事實，又經論證如前，卷內馬偕紀念醫院診斷證明書、
    行政院衛生署臺北醫院診斷證明書、被告辦公室現場圖、本
    票影本等，僅可徵表前情無誤，未足證明被告於上開經論罪
    科刑之傷害行為外，另有其他犯行。又告訴人甲○○於偵查
    及原審中指稱被告於強押其至五股山區途中，強行取走其所
    有之門號0000000000號行動電話1 支云云（見97年度偵字第
    27374 號偵查卷第40頁、原審卷第83頁至第84頁），經本院
    查證結果，該行動電話係由林春燕於97年1 月21日申辦啟用
    ，於97年11月28日停機，該門號於97年6月後無補發SIM卡情
    事，客戶於97年8 月25日至門市聲明未申請該門號，有遠傳
    電信股份有限公司 98年7 月17日遠傳（企管）字第0981070
    0947號函及所附門號資料表在卷可憑（見本院卷第33頁至第
    35頁）。倘該門號之行動電話果為甲○○所有，並遭被告於
    97年6 月20日凌晨押送其至五鼓山區途中強行取走，其為維
    護己身權益，應於脫離被告控制後，儘速辦理停機或作廢原
    SIM卡，換補新SIM卡，豈有放任不顧，既不換補SIM 卡，亦
    未見有何即時將門號停機之舉措，實乖違常情，未可遽信。
    此外，證人吳政璋於原審證述其至醫院探視告訴人受傷之情
    形，證人林建名於原審證述其在上開KTV 如廁後上樓，僅見
    乙○○一人，乙○○未向伊說明甲○○發生何事，僅向伊拿
    車鑰匙就開車走了等語。以上均不足資為不利於被告事實認
    定之論據。
五、公訴人所舉事證，尚不足以排除合理性之懷疑，形成被告丙○○犯有如上揭公訴意旨所列罪嫌之確切心證，復查無其他
    積極證據，足資證明被告於上開經論罪科刑之傷害行為外，
    別有其他犯行，衡以上開規定及說明，其被訴剝奪行動自由
    及恐嚇危害安全部分，均應諭知無罪；至於傷害部分，如依
    公訴意旨之記載成立犯罪，與上開經論罪科刑之傷害犯行間
    ，當屬基於同一傷害犯罪決意，接續實施之數舉措，有接續
    犯之實質上一罪之關係，即不另為無罪之諭知。原審失察，
    遽以共同私行拘禁罪名論處，非無違誤。被告上訴指摘原審
    判斷不當，為有理由，應由本院將原判決此部分撤銷，並諭
    知其被訴剝奪行動自由及恐嚇危害安全等部分無罪之判決，
    以昭審慎。
丙、檢察官移送併辦部分，其併辦事實與本件起訴事實完全相同
    ，為同一案件，當為起訴效力所及，本院得併予審究。
據上論結，應依刑事訴訟法第369條第1項前段、第364條、第299
條第1 項前段、第301條第1項，刑法第28條、第277條第1項，刑
法施行法第1條之1，判決如主文。
本案經檢察官陳傳宗到庭執行職務。
中    華    民    國    99    年    1     月    28    日
                  刑事第十二庭審判長法  官  蔡永昌
                                    法  官  蔡國在
                                    法  官  蔡新毅
以上正本證明與原本無異。
剝奪行動自由部分檢察官，如不服本判決，應於收受送達後十日
內向本院提出上訴書狀，其未敘述上訴之理由者並得於提起上訴
後十日內向本院補提理由書（均須按他造當事人之人數附繕本）
「切勿逕送上級法院」。
其餘均不得上訴。
                                    書記官  賴立旻
中    華    民    國    99    年    1     月    28    日


司法院資訊處製作；財團法人民間司法改革基金會備份。
